ACORDAO-COMPLETO-2553315

ACÓRDÃO 6075/2022 ATA 35/2022 - SEGUNDA CÂMARA

VISTOS, relatados e discutidos estes autos que tratam de Pedido de Reexame interposto pela Câmara dos Deputados contra o Acórdão 18482/2021-TCU-Segunda Câmara, o qual considerou o ato de aposentadoria de José Capistrano Pereira ilegal e negou-lhe registro;
ACORDAM os Ministros do Tribunal de Contas da União, reunidos em Sessão da 2ª Câmara, ante as razões expostas pelo Relator, e com fundamento nos arts. 32, parágrafo único, 33 e 48, da Lei 8.443/1992, em:
9.1. conhecer do Pedido de Reexame e, no mérito, dar-lhe provimento para tornar sem efeito o Acórdão recorrido;
9.2. dar ciência desta decisão à recorrente e ao interessado;
9.3. arquivar os presentes autos.

Pedido de reexame interposto por Câmara dos Deputados contra o Acórdão 18.482/2021-TCU-2ª Câmara, relator Bruno Dantas, o qual considerou ato de aposentadoria de José Capistrano Pereira ilegal e negou-lhe registro.

Segunda Câmara

Câmara dos Deputados.

3. Interessados/Responsáveis/Recorrentes:
3.1. Interessados: José Capistrano Pereira (XXX.114.801-XX); Secretaria de Controle Interno/Câmara dos Deputados.
3.2. Recorrente: Câmara dos Deputados (00.530.352/0001-59).

13.1. Ministros presentes: Bruno Dantas (Presidente), Aroldo Cedraz (Relator) e Antonio Anastasia.
13.2. Ministro-Substituto convocado: Marcos Bemquerer Costa.

AROLDO CEDRAZ

Ministro Bruno Dantas.

Adoto como Relatório e transcrevo a seguir a instrução de peça 22, com a qual anuiu o corpo dirigente da Sefip (peça 23) , bem como o Ministério Público junto ao Tribunal (peça 24) :
INTRODUÇÃO
1.	Trata-se de pedido de reexame (peça 11) interposto pela Câmara dos Deputados contra o Acórdão 18482/2021-TCU-Segunda Câmara (peça 8) , que teve como relator o Excelentíssimo Senhor Ministro Bruno Dantas.
1.1.	A deliberação recorrida apresenta o seguinte teor:
Os Ministros do Tribunal de Contas da União, reunidos em Sessão da Segunda Câmara;
Considerando que as análises da unidade instrutora revelam irregularidade caracterizada pela inclusão nos proventos da vantagem "opção", oriunda do art. 193 da Lei 8.112/1990;
Considerando que a consignação da vantagem "opção" merece ser avaliada à luz da impossibilidade de que os proventos de aposentadoria ou pensão excedam a remuneração do servidor no cargo efetivo, conforme estabelece o art. 40, § 2º, da Constituição Federal de 1988, com redação dada pela Emenda Constitucional 20/1998;
Considerando que, no caso em exame, os requisitos para aposentadoria foram preenchidos após a publicação da EC 20/1998, o que atrai a disciplina do art. 40, § 2º, da CF/1988, e impede a concessão da vantagem "opção", por acarretar proventos em valor superior à remuneração do cargo efetivo;
Considerando que a irregularidade em questão é objeto de jurisprudência pacificada nesta Corte de Contas, tendo por paradigma o Acórdão 1599/2019-TCU-Plenário (relator Ministro Benjamin Zymler) , acompanhado por iterativas deliberações, a exemplo dos Acórdão 8186/2021-TCU-Primeira Câmara (relator Ministro Walton Alencar Rodrigues) , 8.477/2021-Primeira Câmara (relator Ministro Benjamin Zymler) , 1.746/2021-Segunda Câmara (relator Ministro Augusto Nardes) , 6.835/2021-Segunda Câmara (relator Ministro Aroldo Cedraz) , 8.082/2021-Segunda Câmara (relator Ministro Raimundo Carreiro) , 12.983/2020-Segunda Câmara (relatora Ministra Ana Arraes) , 8.111/2021-Segunda Câmara (de minha relatoria) , 8.311/2021-Primeira Câmara (relator Ministro Vital do Rêgo) , 6.289/2021-Primeira Câmara (relator Ministro Jorge Oliveira) , 8.694/2021-Primeira Câmara (relator Ministro Substituto Augusto Sherman) , e 7.965/2021-Segunda Câmara (relator Ministro Substituto Marcos Bemquerer) , entre outros;
Considerando que os valores pagos indevidamente foram recebidos de boa-fé;
Considerando os pareceres convergentes da Secretaria de Fiscalização de Integridade de Atos e Pagamentos de Pessoal e de Benefícios Sociais (Sefip) e do Ministério Público junto a este Tribunal; e
Considerando que este Tribunal, por intermédio do Acórdão 1414/2021-TCU-Plenário (relator Ministro Walton Alencar Rodrigues) , fixou entendimento no sentido da possibilidade de apreciação de ato sujeito a registro mediante relação, na forma do art. 143, inciso II, do Regimento Interno do TCU, nas hipóteses em que a ilegalidade do ato decorra exclusivamente de questão jurídica de solução já pacificada na jurisprudência desta Corte de Contas,
ACORDAM, com fundamento no art. 71, incisos III e IX, da Constituição Federal de 1988, c/c os arts. 1º, inciso V, e 39, inciso II, da Lei 8.443/1992, e ainda com os arts. 17, inciso III, 143, inciso II, 260 e 262 do Regimento Interno/TCU, em considerar ilegal e negar registro ao ato de aposentadoria em exame e expedir os comandos a seguir discriminados.
1. Processo TC-Processo 022.333/2021-5 (APOSENTADORIA) 
	1.1. Interessado: Jose Capistrano Pereira (CPF XXX.114.801-XX) .
	1.2. Órgão: Câmara dos Deputados.
	1.3. Relator: Ministro Bruno Dantas.
	1.4. Representante do Ministério Público: Procurador Júlio Marcelo de Oliveira.
	1.5. Unidade Técnica: Secretaria de Fiscalização de Integridade de Atos e Pagamentos de Pessoal e de Benefícios Sociais (Sefip) .
	1.6. Representação legal: não há.
	1.7. Determinações/Recomendações/Orientações: 
	a) dispensar o ressarcimento das quantias indevidamente recebidas de boa-fé, consoante o Enunciado 106 da Súmula de Jurisprudência do TCU;
	b) determinar à Câmara dos Deputados que:
	b.1) no prazo de quinze dias, faça cessar os pagamentos decorrentes da vantagem "opção", sob pena de responsabilidade solidária da autoridade administrativa omissa;
	b.3) no prazo de trinta dias, emita novo ato livre da irregularidade apontada, submetendo-o à apreciação pelo TCU;
	b.4) no prazo de trinta dias, informe ao TCU as medidas adotadas e disponibilize, por meio do Sistema e-Pessoal, comprovante da data em que o interessado tomou conhecimento deste acórdão;
	c) remeter cópia deste acórdão e da instrução da secretaria especializada (peça 5) à Câmara dos Deputados que, informando que o teor integral da deliberação poderá ser obtido no endereço eletrônico www.tcu.gov.br/acordaos.
 (destacamos e sublinhamos) 
HISTÓRICO 
2.	O ato de alteração da aposentadoria de José Capistrano Pereira foi julgado ilegal, em razão da inclusão da parcela vulgarmente conhecida como "opção", totalizando proventos em valor superior à remuneração do cargo efetivo, o que contraria o disposto no art. 40, § 2º, da Constituição Federal, com a redação dada pela EC 20/1998.
2.1.	Irresignada, a Câmara dos Deputados interpôs o presente pedido de reexame (peça 11) , cuja argumentação será abordada mais adiante.
ADMISSIBILIDADE
3.	Reitera-se o exame de admissibilidade realizado pelo Sar/Serur (peça 16) , que opinou pelo conhecimento do recurso, nos termos do artigo 48 da Lei 8.443/1992, c/c os artigos 285 e 286, parágrafo único, do RI/TCU, suspendendo-se os efeitos do caput, do subitem 1.7 e das alíneas "b", "b.1" e "b.3" do Acórdão 18482/2021-TCU-Segunda Câmara. O Excelentíssimo Senhor Ministro Aroldo Cedraz, mediante despacho de peça 19, concordou com esta unidade técnica.
PRELIMINAR DE REGISTRO TÁCITO 
4.	Aduz-se a preliminar de decadência, com base nos seguintes argumentos.
4.1.	O ato de alteração da aposentadoria de José Capistrano Pereira foi encaminhado ao TCU, por meio do sistema SISAC (30073502-04-2003-000023-8) , em 2/4/2008 (peça 11, p. 6) , mas o julgamento pela Corte de Contas somente ocorreu em 9/11/2021, conforme Acórdão 18482/2021-TCU-Segunda Câmara. Cabe destacar que, em atendimento ao Ofício 5230/2018-TCU/Sefip, o ato concessório foi reencaminhado, em 28/6/2019, pelo Sistema e-Pessoal (peça 11, p. 3) .
4.2.	O Supremo Tribunal Federal, no julgamento do RE 636.553 (Tema 445) , passou a entender que os Tribunais de Contas estão sujeitos ao prazo decadencial de cinco anos para o julgamento da legalidade do ato de concessão inicial de aposentadoria, reforma ou pensão, a contar da chegada do processo à respectiva Corte de Contas (peça 11, p. 3-4) .
4.3.	Acatando o entendimento esposado pelo STF, o TCU firmou jurisprudência no sentido de que, passados cinco anos da entrada do ato de concessão de aposentadoria na Corte de Contas sem apreciação, ele será considerado tacitamente registrado (Acórdão 122/2021-TCU-Plenário, de relatoria do Ministro Walton Alencar Rodrigues) , em consonância com o seguinte sumário:
ATOS DE PENSÃO MILITAR. (...) TRANSCURSO DO PRAZO DE CINCO ANOS DESDE A ENTRADA DOS ATOS ILEGAIS NO TCU. ATOS TACITAMENTE REGISTRADOS, CONSOANTE ENTENDIMENTO DO STF NOS EMBARGOS DE DECLARAÇÃO NO RECURSO EXTRAORDINÁRIO 636.553/RS, EM 4/12/2020. POSSIBILIDADE DE REVISÃO DE OFÍCIO (...) . 
1. Passados cinco anos, contados de forma ininterrupta, a partir da entrada do ato de admissão e de concessão de aposentadoria, reforma e pensão (CF, art. 71, inciso III) no TCU, o ato restará automaticamente estabilizado e considerado registrado tacitamente (RE 636.553/RS, Pleno, relator Ministro Gilmar Mendes) .
2. Estabilizado o ato, abre-se, a partir daí, a possibilidade de sua revisão, nos termos do art. 54 da Lei 9.874/1999 (ED no RE 636.553/RS, Pleno, relator Ministro Gilmar Mendes) .
4.4.	No caso, o ato de alteração da aposentadoria de José Capistrano Pereira foi encaminhado ao TCU para apreciação por meio do Sistema de Apreciação e Registro dos Atos de Admissão e Concessão do Tribunal de Contas da União (Sisac/TCU) , via internet, mediante o formulário de concessão 30073502-04-2003-000023-8, no dia 2/4/2008, conforme comprovante juntado à peça 11, p. 6 (peça 11, p. 3) .
4.5.	Tendo em vista que o acórdão recorrido foi publicado no Diário Oficial da União apenas em 17/11/2021, ou seja, mais de cinco anos após a entrada do ato na Corte de Contas, a alteração de aposentadoria em tela deve ser considerada tacitamente registrada (peça 11, p. 3) .
4.6.	Em atendimento ao Ofício 5230/2018-TCU/Sefip, de 13/11/2018, o ato concessório foi reencaminhado, em 28/6/2019, pelo Sistema de Apreciação e Registro dos Atos de Admissão e Concessão para Administração Pública Federal e Empresas Estatais do Tribunal de Contas da União (e-Pessoal/TCU) , sob o número 45516/2019 (peça 11, p. 3) .
4.7.	 Contudo, deve ser considerada a data do primeiro encaminhamento, tendo em vista que o reenvio dos dados foi realizado apenas para atender à conveniência da Corte de Contas (peça 11, p. 3) .
Análise
4.8.	Segundo alegações do órgão de origem, o ato de alteração da aposentadoria de José Capistrano Pereira (peça 3) foi cadastrado no sistema e-Pessoal em substituição a ato Sisac que havia sido encaminhado à Corte de Contas em 2/4/2008, nos termos do comprovante juntado à peça 11, p. 6. Verifica-se que o ato de peça 3, com vigência em 1/2/2001 e disponibilização ao TCU no dia 28/6/2019, foi julgado ilegal pela Segunda Câmara na Sessão de 9/11/2021 (peça 8) .
4.9.	De acordo com as disposições do Acórdão 587/2011-TCU-Plenário, de Relatoria do Ministro Valmir Campelo, vinha esta Corte decidindo que o transcurso de mais de cinco anos desde a entrada do ato de pessoal no TCU, embora não consolidasse situações de ilegalidade, em razão da precariedade dos atos de concessão, cuja natureza é complexa, gerava a necessidade de instauração do contraditório.
4.10.	A consolidação de atos sujeitos a registro manifestamente ilegais, em razão do transcurso de grande lapso temporal, em respeito ao princípio da segurança jurídica, só era admitida pelo TCU em situações excepcionais, quando caracterizada a irreversibilidade da situação fática do interessado ou demonstrado que este estaria sujeito a prejuízo insuportável, caso o correspondente ato de concessão fosse julgado ilegal (cf., e.g., Acórdão 2251/2014-TCU-Plenário, Relator Ministro Bruno Dantas) .
4.11.	No entanto, em 19/2/2020, o Pretório Excelso, ao julgar o Recurso Extraordinário 636.553/RS, apreciando o Tema 445 da repercussão geral, fixou a seguinte tese:
Em atenção aos princípios da segurança jurídica e da confiança legítima, os Tribunais de Contas estão sujeitos ao prazo de 5 anos para o julgamento da legalidade do ato de concessão inicial de aposentadoria, reforma ou pensão, a contar da chegada do processo à respectiva Corte de Contas.
4.12.	Naquela ocasião, o Relator, Ministro Gilmar Mendes, fundamentou a adoção do prazo de cinco anos por analogia ao prazo previsto no Decreto 20.910/1932, tendo mencionado, ainda, ser esse lapso temporal equivalente ao previsto nas Leis 9.873/1999 e 9.784/1999.
4.13.	Assim, estabeleceu o prazo de cinco anos para que o Tribunal de Contas aprecie o ato, autorizando ou negando o respectivo registro.  
4.14.	Sobre o impacto do julgamento do Guardião da Constituição no RE 636.553/RS, em processos sujeitos a registro no TCU, traz-se à colação as pertinentes observações do Excelentíssimo Senhor Ministro Walton Alencar Rodrigues, por ocasião do Acórdão 122/2021-TCU-Plenário (TC Processo 013.339/2020-6) :
	Sem embargo de considerar o mérito da decisão do STF, o anterior entendimento acerca da observância do contraditório e da ampla defesa após o transcurso de cinco anos desde a chegada do processo no TCU restou prejudicado, porquanto, após esse tempo, segundo prelecionou o Relator da matéria no STF, o ato deve ser considerado "registrado tacitamente". 
	No julgamento dos embargos de declaração, opostos em face dessa decisão, finalizado em 4/12/2020, o E. Relator aduziu que, "passado esse prazo [de cinco anos, contado de forma ininterrupta, a partir da chegada do processo à corte de contas] sem finalização do processo, o ato restará automaticamente estabilizado. Abre-se, a partir daí, a possibilidade de sua revisão, nos termos do art. 54 da Lei 9.873/1999" (grifos meus) . 
	A expressa menção do relator à possibilidade de revisão do ato considerado tacitamente registrado impõe novas considerações e imediatas providências por parte desta Corte.
	Relativamente à área de pessoal da Administração Federal, já tive a oportunidade de fazer inúmeros pronunciamentos acerca do acúmulo dos processos na Sefip, que há pouco tempo passavam em muito de cem mil, ajuntados ao longo dos anos. Grande parte desses processos foram devolvidos aos órgãos de origem para correção de irregularidades e reenvio ao TCU. E os que permaneceram desafiam a capacidade de trabalho do Tribunal.
 (...) 
	Por esse motivo conclui-se que, a partir do registro tácito do ato de concessão, é possível a sua revisão, no prazo de 5 anos, com base no aludido artigo da lei de processo administrativo [art. 54 da Lei 9.784/1999].
	Esse entendimento é plenamente compatível com o disposto no art. 260, § 2º, do Regimento Interno do TCU, in verbis:
§ 2º O acórdão que considerar legal o ato e determinar o seu registro não faz coisa julgada administrativa e poderá ser revisto de ofício pelo Tribunal, com a oitiva do Ministério Público e do beneficiário do ato, dentro do prazo de cinco anos da apreciação, se verificado que o ato viola a ordem jurídica, ou a qualquer tempo, no caso de comprovada má-fé.  
	Registro que o E. Relator no STF, ao apreciar os embargos de declaração, expressamente entendeu desnecessária a modulação de efeitos da decisão adotada no RE 636.553/RS, devendo ser aplicada imediatamente, com efeitos ex tunc.
	Em síntese, o entendimento adotado pelo Supremo Tribunal Federal, em sede de recurso extraordinário, com repercussão geral reconhecida, deve ser observado por todos os juízes e tribunais, nos termos dos arts. 927, inciso III, e 1.030 do Código de Processo Civil.
	Cabe ao TCU, por conseguinte, em atendimento à disposição legal e aos princípios da eficiência, da razoável duração do processo e da isonomia, evoluir, no entendimento e nos procedimentos, para compatibilizar suas decisões com a recente tese da Suprema Corte.
	Chamo a atenção que as despesas atinentes a pessoal, como as reformas, aposentadorias e pensões, além de vencimentos, subsídios etc., configuram os maiores gastos da União Federal - maior mesmo que os juros da dívida - sendo inconcebível que servidores públicos federais continuem fazendo letra morta das normas jurídicas e da Constituição em vigor, mantendo o pagamento de verbas a que não fazem jus, segundo plúrimas decisões do TCU e dos órgãos do Poder Judiciário, como é o caso dos autos.
4.15.	No caso concreto, vale repisar que o ato de alteração da aposentadoria do interessado foi inicialmente transferido para o SISAC em 2/4/2008 (peça 11, p. 6) . Assim, é de se entender que houve o seu registro tácito em 2/4/2013, o que impõe a necessidade de prover o presente recurso. 
4.16.	Nada obstante, considerando que já transcorreu o prazo fixado no art. 54 da Lei 9.784/1999, c/c o art. 260, § 2º, do Regimento Interno do TCU, para revisão de ofício do ato de alteração de aposentadoria de peça 3, não é o caso de adoção de procedimentos destinados a tal finalidade.
4.17.	A conclusão ora apresentada nesta instrução vai ao encontro da orientação emanada do Pretório Excelso e do Plenário do Tribunal de Contas da União.
CONCLUSÃO
5.	Diante do exposto, é de se concluir que o ato de alteração de aposentadoria em tela deve ser considerado tacitamente registrado em 2/4/2013, o que impõe o provimento do apelo recursal. Ante o transcurso do prazo fixado no art. 54 da Lei 9.784/1999, c/c o art. 260, § 2º, do Regimento Interno do TCU, não é cabível o envio dos autos à Sefip para dar início aos procedimentos destinados à sua revisão de ofício.
PROPOSTA DE ENCAMINHAMENTO
6.	Ante o exposto, submetem-se os autos à consideração superior, propondo-se, com fundamento no art. 48 da Lei 8.443/1992:
a)	conhecer do recurso interposto, para, no mérito, dar-lhe provimento, a fim de tornar sem efeito o Acórdão 18482/2021-TCU-Segunda Câmara, de relatoria do Ministro Bruno Dantas;
b)	considerar que já transcorreu o prazo para adoção de procedimentos destinados à revisão de ofício do ato de alteração da aposentadoria de José Capistrano Pereira, tido como tacitamente registrado em 2/4/2013;
c)	informar à recorrente e demais interessados do acórdão a ser proferido, destacando que o relatório e o voto que o fundamentam podem ser acessados por meio do endereço eletrônico www.tcu.gov.br/acordaos. 
	É o Relatório.

não há.

Procuradora-Geral Cristina Machado da Costa e Silva.

APOSENTADORIA. INCORPORAÇÃO DA PARCELA "OPÇÃO", CONSIDERADA ILEGAL POR VIOLAR A REGRA CONSTITUCIONAL, INTRODUZIDA PELA EMENDA CONSTITUCIONAL 20/1998, QUE LIMITA O VALOR DOS PROVENTOS À REMUNERAÇÃO DO CARGO EFETIVO. ILEGALIDADE. PEDIDO DE REEXAME. O ATO DISPONIBILIZADO AO TCU EM 2/4/2008. REGISTRO TÁCITO EM 2/4/2013 (TEMA 445 - REPERCUSSÃO GERAL). O ACÓRDÃO QUE JULGOU ILEGAL O REFERIDO ATO FOI PROLATADO EM SESSÃO DE 9/11/2021, PELA SEGUNDA CÂMARA. PROVIMENTO.

APOSENTADORIA (APOS)

Secretaria de Recursos (Serur); Secretaria de Fiscalização de Integridade de Atos e Pagamentos de Pessoal e de Benefícios Sociais (Sefip).

Cuidam os autos de Pedido de Reexame interposto pela Câmara dos Deputados contra o Acórdão 18482/2021-TCU-Segunda Câmara, relator Bruno Dantas, o qual considerou ato de aposentadoria de José Capistrano Pereira ilegal e negou-lhe registro.
A ilegalidade do ato se deu em razão da inclusão em seus proventos da parcela "opção", considerada ilegal por violar a regra constitucional, introduzida pela Emenda Constitucional 20/1998, que limita o valor dos proventos à remuneração do cargo efetivo.
Preliminarmente, ratifico o exame de admissibilidade despachado por mim nestes autos, uma vez que o recurso apresentado atende aos requisitos pertinentes.
A Secretaria de Recursos, ao analisar a preliminar relativa à decadência quinquenal prevista na Lei 9.784/1999, à luz do entendimento exarado pelo Supremo Tribunal Federal nos autos do RE 636.553/RS, concluiu pelo registro tácito do ato de aposentadoria, dando provimento ao recurso, tendo em vista o lapso temporal transcorrido desde a chegada dos referidos atos a este Tribunal.
No mérito, acolho as conclusões exaradas pela Secretaria de Recursos, que contam com a anuência do Ministério Público junto do TCU, e as adoto como razões de decidir.
Como aponta a Serur, o ato de alteração da aposentadoria do ex-servidor foi inicialmente disponibilizado ao TCU em 2/4/2008, e recebeu registro tácito em 2/4/2013. Como o ato foi apreciado somente na Sessão de 9/11/2021, pela Segunda Câmara, já havia ocorrido o seu aperfeiçoamento definitivo (2018) , ou seja, esgotou-se o prazo fixado no art. 54 da Lei 9.784/1999, c/c o art. 260, § 2º, do Regimento Interno do TCU, para revisão de ofício do presente ato.
Tal entendimento está de acordo com o decidido no Acórdão 122/2021-TCU-Plenário, Rel. Walton Alencar Rodrigues, que pacificou a matéria nesta Corte. 
Deve-se, portanto, reconhecer o registro tácito do referido ato ante os efeitos retroativos produzidos pela decisão do Supremo Tribunal Federal nos autos do RE 636.533/RS (Tema 445) , com repercussão geral reconhecida. 
	Ante o exposto, incorporo os pareceres da unidade técnica reproduzidos no Relatório precedente e endossados pelo Parquet como razão de decidir. Entendo que deve ser dado provimento ao Pedido de Reexame e VOTO para que o Tribunal adote a minuta de deliberação que submeto a este Colegiado.
TCU, Sala das Sessões, em 4 de outubro de 2022.
AROLDO CEDRAZ 
Relator